【裁判字號】    99,易,602
【裁判日期】    990421
【裁判案由】    重利
【裁判全文】
臺灣板橋地方法院刑事判決               99年度易字第602號
公  訴  人  臺灣板橋地方法院檢察署檢察官
被      告  乙○○
上列被告因重利案件，經檢察官提起公訴（98年度偵字第32509
號），本院判決如下：
    主  文
乙○○無罪。
    理  由
一、公訴意旨略以：被告乙○○與姓名不詳、自稱「李先生」之
    成年男子，基於牟取與原本顯不相當利息之重利犯意聯絡，
    經營地下錢莊業務，趁他人輕率、急迫、無經驗，貸以金錢
    ，牟取與原本顯不相當之重利。適甲○○急需用錢，於98年
    7 月間，向自稱「李先生」之人借款新臺幣（下同）2 萬元
    ，先扣除利息3,000 元，實拿17,000元（換算月息約60分）
    ，每7 日為一期，每2 萬元須交付3,000 元之利息，以此方
    式取得與原本不相當之利息，並要求甲○○簽發面額2 萬元
    本票及借據為擔保。雙方約定利息之付款方式為甲○○將每
    期利息3,000 元匯入自稱「李先生」之人指定帳戶，或由被
    告前往收取。嗣甲○○因無力清償而報警處理，警方遂於98
    年11月20日傍晚7 時許，趁被告至臺北縣中和市○○路3號
    之客喜康咖啡店（起訴書誤載為喜客康咖啡店）向甲○○收
    取款項之機，當場予以查獲，並扣得甲○○當場交付之本金
    20,000元、並從被告身上起出借據1 張、甲○○之健保卡1
    張、本票1 張、Sony Ericsson 手機1 支（含門號
    0000000000之SIM 卡1 張）等物，因認被告涉犯刑法第344
    條之重利罪嫌。
二、本判決後開所引用之被告以外之人於審判外之陳述（包括書
    面陳述），固均屬傳聞證據，惟公訴人及被告就前揭審判外
    陳述之證據能力，於本院準備程序中均表示不予爭執，且於
    本案言詞辯論終結前皆未聲明異議。本院審酌上開證據資料
    製作時之情況，並無違法不當及證明力明顯過低之瑕疵，亦
    認為以之作為證據應屬適當，依刑事訴訟法第159 條之5 規
    定，認該等證據資料均有證據能力。
三、按犯罪事實應依證據認定之，無證據不得認定犯罪事實；不
    能證明被告犯罪者，應諭知無罪之判決，刑事訴訟法第154
    條第2 項、第301 條第1 項分別定有明文。又刑事訴訟法第
    161 條第1 項明定：檢察官就被告犯罪事實，應負舉證責任
    ，並指出證明之方法。依此，檢察官對於起訴之犯罪事實，
    應負提出證據及說服之實質舉證責任。倘其所提出之證據，
    不足為被告有罪之積極證明，或其指出證明之方法，無從說
    服法院形成被告有罪之心證，基於無罪推定之原則，自應為
    被告無罪判決之諭知（最高法院92年台上字第128 號判例意
    旨參照）。
四、公訴意旨認被告涉犯刑法之重利罪嫌，無非係以被告之供述
    、證人甲○○於警詢、偵查中之證述、扣案之本金2 萬元、
    借據1 張、甲○○之健保卡1 張、本票1 張、手機1 支及門
    號0000000000號行動電話之登記使用人資料、雙向通聯紀錄
    各1 份為其論據。訊據被告固坦承曾於98年11月20日傍晚7
    時許，前往臺北縣中和市克喜康咖啡店向甲○○收取2 萬元
    之事實，惟堅詞否認有何重利犯行，辯稱：伊在網咖認識「
    李先生」，本案是「李先生」請伊去向甲○○代收款項，約
    定由伊收款後，再將款項於樹林之網咖交付「李先生」，「
    李先生」會給付伊2 、3 千元之跑路費。伊不知道甲○○與
    「李先生」間之債務關係及利息約定，亦不清楚「李先生」
    有重利之行為，伊與「李先生」並無重利之犯意聯絡等語。
五、經查：
(一)、甲○○因急需用錢，透過友人介紹，在臺北縣永和市○○路
    ○段138 號1 樓，向真實姓名年籍不詳自稱「李先生」之成
    年男子借款2 萬元，先扣除利息3,000 元，實拿17,000元，
    ，約定每7 天為一期，每期利息3,000 元，甲○○並當場簽
    立2 萬元本票1 張、借據1 張及提供其本人之健保卡予「李
    先生」作為借款之擔保。其後甲○○已以匯款方式，支付16
    期合計48,000元之利息予「李先生」，嗣甲○○與「李先生
    」約定於98年11月20日清償借款本金2 萬元，並報警處理。
    被告則受「李先生」之託，持「李先生」所交付之甲○○上
    開本票、借據及健保卡，於98年11月20日傍晚7 時許，前往
    臺北縣中和市○○路3 號客喜康咖啡店，向甲○○收取2 萬
    元，而為警當場查獲，並扣得甲○○交付予被告之本金2 萬
    元、甲○○之健保卡（2 萬元及健保卡已由甲○○立據領回
    ）、借據1 張、本票1 紙及被告所使用之Sony Ericsson 手
    機1 支（含門號0000000000號SIM 卡1 張）等情，業經被告
    於警詢、偵查及本院審理中坦承不諱，復據證人甲○○於警
    詢、偵查中證述甚詳，並有贓物認領保管單1 紙在卷足稽及
    借據、本票各1 張及上開手機1 支扣案可資佐證，此部分固
    堪認定。
(二)、惟按刑法上之共同正犯，以具有意思之聯絡，行為之分擔為
    其要件（最高法院34年上字第862 號、18年上字第673 號判
    例意旨參照）。本件甲○○向「李先生」借款之相關事宜，
    均係與「李先生」本人洽商，其後償還利息，亦均係以電話
    與「李先生」聯繫，依照「李先生」之指示匯款，其間未曾
    與被告有所接觸；被告於上述時間前往客喜康咖啡店向甲○
    ○收取2 萬元，乃甲○○首次與被告見面之事實，業經證人
    甲○○於警詢、偵查中證述明確，是被告辯稱其對於「李先
    生」與甲○○間借款之約定、利息之計算等事項均不清楚，
    其僅係單純受「李先生」所託，於98年11月20日前往前開咖
    啡店向甲○○收取款項等語，並非不可採信。再者，被告應
    「李先生」之託向甲○○收取2 萬元，乃攜持「李先生」所
    交付之甲○○本票、借據及健保卡為之，且被告於收取甲○
    ○交付之2 萬元後，即擬將上述本票、健保卡等物歸還甲○
    ○，其收款過程並未採取任何暴力或不法手段；另衡以本票
    、借據、健保卡等物，均屬民間借貸常見之借款憑證及擔保
    物品，又債權人因事務繁忙或其他因素，無暇或不便前往向
    債務人收取借款，而以一定報酬委由他人代勞，亦與常情無
    悖，尤非法所不許，自難僅以被告有受「李先生」所託向甲
    ○○收款之行為，率認被告與「李先生」有重利之犯意聯絡
    。復觀諸前開甲○○簽立之借據，其上乃載明甲○○於98年
    7 月16日以月息1 分半，借得2 萬元，約定於98年8 月16日
    償還等情，經核該利息之計算並未超逾民法所定年息百分之
    20最高利率之限制，被告既未參與「李先生」與甲○○借款
    或償還利息之經過，而僅持該借據向甲○○收款2 萬元，其
    又如何得悉「李先生」先前向甲○○實際收取之利息與該借
    據之記載不符而涉有重利之罪嫌，尤見被告辯稱其並無重利
    之犯意等語，非屬無據，當難率以重利罪名相繩。至卷附門
    號0000000000號行動電話之雙向通聯紀錄，僅能證明「李先
    生」曾以該支電話與甲○○所使用之0000000000號行動電話
    多次聯繫之事實，非僅無法佐證被告與「李先生」間有何犯
    意之交通，反適徵與甲○○接洽借款、還款事項者係「李先
    生」，而與被告無涉，該份通聯紀錄自無從採為不利於被告
    之認定至明。
六、綜上所述，公訴人所舉事證，均無從證明被告與「李先生」
    有重利犯行之犯意聯絡及行為分擔，自無從說服本院形成被
    告有罪之心證。此外，復查無任何積極事證足認被告確有重
    利罪之犯行，揆諸前揭說明，自應為被告無罪之諭知，以昭
    審慎。
據上論斷，應依刑事訴訟法第301 條第1 項前段，判決如主文。
本件經檢察官陳姿雯到庭執行職務。
中    華    民    國    99    年    4     月    21    日
                  刑事第二十庭  法  官  吳佳穎
以上正本證明與原本無異
如不服本判決應於送達後10日內向本院提出上訴狀
                                書記官  黃炎煌
中    華    民    國    99    年    4     月    21    日

司法院資訊處製作；財團法人民間司法改革基金會備份。
